【裁判字號】    97,上易,2754
【裁判日期】    971225
【裁判案由】    詐欺
【裁判全文】
臺灣高等法院刑事判決                97年度上易字第2754號
上  訴  人  臺灣板橋地方法院檢察署檢察官
被      告  乙○○
上列上訴人因被告詐欺案件，不服臺灣板橋地方法院97年度易字
第1627號，中華民國97年9 月4 日第一審判決（聲請簡易判決處
刑案號：臺灣板橋地方法院檢察署97年度偵字第1602號），提起
上訴，本院判決如下：
    主  文
上訴駁回。
    理  由
一、聲請簡易判決處刑意旨略以：被告乙○○能預見提供自己帳
    戶予他人使用，可能幫助他人從事財產犯罪，仍不違其本意
    ，而基於幫助詐欺之犯意，於民國（下同）96年9 月10日，
    在臺北縣板橋市板橋捷運站前，將在永豐商業銀行中和分行
    申辦之帳號000-00000000000000號金融帳戶（以下簡稱：系
    爭帳戶）之存摺、提款卡及密碼，交付予真實姓名年籍不詳
    之成年男子，以此方法幫助他人從事犯罪。上開不詳之人取
    得上開帳戶資料後，即提供予與其有共同詐欺犯意聯絡之人
    作為犯罪工具，並由詐欺集團成員於網路上刊登販賣中油油
    票之詐騙廣告，嗣被害人甲○○於96年9 月17日上網，並與
    廣告上所留0000000000號電話（為羅盛先所申請，另由檢察
    官偵辦）與詐欺集團成員聯絡後，即不疑有他，遂依指示匯
    款新臺幣（下同）4,650 元至被告所有之系爭帳戶，嗣被害
    人甲○○發覺有異，始知受騙。因而認被告涉犯刑法第30條
    第1 項、第339 條第1 項之幫助詐欺取財罪嫌等語。
二、按犯罪事實應依證據認定，無證據不得認定犯罪事實；又不
    能證明被告犯罪者，應諭知無罪之判決，刑事訴訟法第154
    條第2 項、第301 條第1 項分別定有明文。又事實之認定，
    應憑證據，如未能發現相當證據，或證據不足以證明，自不
    能以推測或擬制之方法，為裁判基礎；且認定不利於被告之
    事實須依積極證據，苟積極證據不足為不利於被告事實之認
    定時，即應為有利於被告之認定；另認定犯罪事實所憑之證
    據，雖不以直接證據為限，間接證據亦包括在內，然而無論
    直接證據或間接證據，其為訴訟上之證明，須於通常一般之
    人均不致有所懷疑，而得確信其為真實之程度者，始得據為
    有罪之認定，倘其證明尚未達到此一程度，而有合理之懷疑
    存在，無從使事實審法院得為有罪之確信時，即應由法院諭
    知被告無罪之判決（最高法院40年台上字第86號、30年上字
    第816 號、76年台上字第4986號判例同此意旨）。次按刑事
    訴訟法第161 條已於91年2 月8 日修正公布，修正後同條第
    1 項規定：檢察官就被告犯罪事實，應負舉證責任，並指出
    證明之方法。因此，檢察官對於起訴之犯罪事實，應負提出
    證據及說服之實質舉證責任。倘其所提出之證據，不足為被
    告有罪之積極證明，或其闡明之證明方法，無從說服法官以
    形成被告有罪之心證，基於無罪推定之原則，自應為被告無
    罪判決之諭知（最高法院92年台上字第128 號判例亦同此意
    旨）。末按刑法第30條第1 項之幫助犯，非但行為之外形可
    認為幫助，且必須與正犯有犯意之聯絡。若幫助之人，誤信
    為正當行為，並無違法之認識，則其行為縱予正犯以助力，
    尚難遽令負幫助之罪責（最高法院20年上字第1828號判例亦
    同此意旨）。
三、公訴人認被告涉嫌幫助詐欺取財之犯行，無非以（一）被告
    於警詢及偵查中之陳述。（二）被害人甲○○於警詢之陳述
    。（三）永豐商業銀行中和分行函文、開戶資料影本、交易
    明細表、Yahoo奇 摩拍賣網頁影本等，資為論據。惟訊據被
    告固坦承有於前揭時地將系爭帳戶之存摺、提款卡及密碼交
    予姓名年籍資料不詳之成年男子之事實不諱，惟堅詞否認有
    何幫助詐欺取財之犯行，辯稱：伊於網路上尋找「遊戲代練
    」之工作，對方告知因伊係第一次代練，客戶會先把錢匯到
    伊之帳戶，公司會先抽取3 成佣金，因而提供帳戶等語。經
    查：
（一）被害人甲○○於前揭時地，遭詐騙集團以上開方式詐騙而
      匯款4,650 元至被告在永豐商業銀行中和分行申辦之帳號
      000-00000000000000號金融帳戶等情，業經證人即被害人
      甲○○於警詢時指訴明確（見偵查卷第8 頁至第9 頁），
      復有Yahoo 奇摩拍賣網頁影本、臺灣銀行網路銀行查詢類
      / 存款當日交易明細查詢（存摺類）、永豐商業銀行中和
      分行96年10月9 日永豐銀中和分行（096） 字第00031 號
      函暨所附之乙○○開戶基本資料及交易明細、內政部警政
      署反詐騙案件紀錄表、臺北市政府警察局中正一局博愛路
      派出所受理刑事案件報案三聯單各1 件（見偵查卷第10頁
      至第24頁、第33頁至第35頁）附卷可稽。而系爭帳戶之存
      摺、提款卡係被告乙○○於96年9 月10日交給姓名年籍不
      詳之成年男子，至案發後該存摺及提款卡並未取回等情，
      亦為被告乙○○所是認（見偵查卷第5 頁至第7 頁、第49
      頁；原審卷第49頁），是系爭帳戶由被告乙○○提供，並
      經該詐騙集團作為詐欺取財工具而得手之事實，堪信為真
      實。
（二）惟被告係於96年9 月9 日上網應徵線上遊戲代練，並透過
      網路MSN 與對方聯繫，約定報酬4,000 元，被告可分得2,
      800 元，且因對方要求被告交付帳戶以便客戶匯款至該帳
      戶，由對方提現後，將被告應分得之款項匯至被告另一帳
      戶，被告始於96年9 月10日上午7 時30分許，在臺北縣板
      橋捷運站將系爭帳戶之存摺、提款卡及密碼交付予對方所
      派之外務人員，並於同日下午3 時31分許，對方透過MSN
      提供代練線上遊戲之帳號及密碼予被告，被告自斯時起開
      始代練，直至同年月28日期間，雙方曾多次以MSN 聯絡線
      上遊戲代練事宜，且於同年月11日，對方先以陳逸民名義
      匯款800 元之報酬至被告所有之土城貨饒郵局帳號000000
      0-0000000 號帳戶內等情，迭據被告於警詢、偵訊及原審
      審理時供述明確，且有該MSN 對話紀錄及上開郵局帳戶之
      存摺影本各1 件（見偵查卷第51頁至第59頁）在卷可憑，
      且參酌MSN （即Messenger） 之功能，本可自行設定自動
      保留對話紀錄，而觀諸上開MSN 對話紀錄之內容，核與被
      告前開辯解相符，又無其他佐證足供認該MSN 對話紀錄有
      不實或事後杜撰、竄改之處，該MSN 對話紀錄內容應可採
      信。且依該MSN 之對話內容所示，被告於本案尚未被發覺
      前之96年9 月29日、30日曾多次透過MSN 與對方聯繫欲取
      回系爭帳戶之存摺等物（見偵查卷第59頁），是若被告對
      於交付系爭帳戶予他人係供詐欺集團不法使用一事有所認
      識，豈有提供該帳戶予詐騙集團使用後，又向該詐騙集團
      索回系爭存摺等物，此自與常理不符。況衡諸目前社會上
      騙徒能言善道，且詐騙手法推陳出新，善良民眾為匪夷所
      思之說詞所惑，而為不合情理之舉措者，屢見不鮮，騙徒
      倘如被告所稱以線上遊戲代練須提供帳戶作為報酬匯款之
      用，而要求被告交付系爭帳戶之存摺等物，依照被告斯時
      為中華大學休閒遊憩規劃與管理系二年級學生，其智識程
      度及社會經歷顯有不足，因一時失察而遭歹徒詐騙，確有
      可能。況本件遊戲代練之工作僅為因應網路線上遊戲而設
      ，主要係以電腦作為工具，對於工作之場所並無限制，多
      屬兼差性質，一切流程均以電腦網路完成之，自與一般上
      、下班之正常工作性質有異，關於給付薪資之方式，亦與
      一般工作薪資轉帳之流程有所不同，依被告之工作資歷及
      經驗而言，誤信詐騙集團所言，自屬可能。準此，被告交
      付上開帳戶之存摺等物，係因誤信其得賺取遊戲代練之報
      酬，當非基於幫助詐欺取財之犯意而為，至為灼然。是被
      告辯稱：伊上網應徵線上遊戲代練而受騙交付該帳戶之存
      摺等物等語，應可採信。至被害人甲○○於警詢之陳述、
      及前揭Yahoo 奇摩拍賣網頁影本、永豐商業銀行中和分行
      函文、開戶資料、交易明細表等資料，僅能證明被害人甲
      ○○受詐欺集團成員施以詐術而匯款至被告之系爭帳戶而
      已，此外，復無其他積極證據得以佐證被告對於其交付系
      爭帳戶之資料，有何基於幫助詐欺取財之故意或不確定故
      意，自應為被告有利之認定。
（三）綜上所述，本件依據公訴人所提出之前開證據並不足以證
      明被告有何公訴意旨所指之犯行。此外，復查無其他積極
      之證據足以證明被告有何幫助詐欺取財犯罪之行為，揆諸
      前開說明，不能證明被告犯罪，自應為被告無罪之諭知。
四、原審以不能證明被告犯罪，而判決被告無罪，其認事用法，
    並無違誤，檢察官上訴意旨，以本件被告因應徵工作，而依
    他人荒謬之要求，將自己之帳戶資料交予其所不認識之他人
    ，被告主觀上對於他人可能將系爭帳戶供為詐欺使用一節，
    至少應有不確定故意，衡諸被告目前為大學生，且習於網路
    遊戲，並非資訊封閉之人，應知現代社會詐欺犯罪猖獗、人
    頭帳戶氾濫等情。再者，被告之前已有工作經驗（系爭帳戶
    為被告之前工作所設立之薪資轉帳帳戶），知悉一般工作，
    縱使須薪資轉帳，亦僅須影印帳戶封面交予公司之會計人員
    辦理薪資轉帳即可，斷無如本件於尚未面試情形下，即將帳
    戶及提款卡交付他人之荒謬情形，益證被告具有幫助詐欺取
    財之主觀犯意。至被告與不詳之歹徒於網路MSN 上之交談內
    容，雖未有歹徒收受系爭帳戶而為相關不法意圖等語，此無
    礙被告內心上祕而不宣之幫助詐欺犯意云云。惟查：本件遊
    戲代練之工作與一般工作之性質殊異，被告交付上開帳戶之
    存摺等物，係為賺取遊戲代練之報酬，而被告係基於工作關
    係而交付存摺等物，且被告確實有代練之情形，並於警方未
    發現詐騙犯行前，即積極向對方索回存摺等物，核與一般無
    庸付出任何勞務而以賣斷方式出售帳戶之情形，顯然有別。
    又現今詐騙手法層出不窮，日新月異，受騙上當者，不乏高
    級知識分子或飽具社會經歷人士，以被告年僅19歲，大學肄
    業生，能否僅憑網路資訊洞悉詐騙集團不斷翻新之技倆，頗
    值懷疑。況本件詐騙集團成員以「遊戲代練」之名義，誘使
    被告提供系爭帳戶之存摺等物，又確實提供代練線上遊戲之
    帳號及密碼予被告之手法，在一般社會及法院實務上，悉屬
    少見，與無端出賣存摺、提供密碼予他人，可能幫助詐欺集
    團以其帳戶作為詐欺取財之工具，早經新聞、廣播、報紙等
    媒體廣為宣傳，已為一般民眾熟知之幫助詐欺犯罪型態，自
    有不同，檢察官對此異於常情之特殊手法，並未舉證證明應
    為被告或一般人所皆知，遽以被告有大學學歷、且曾有工作
    經驗，將帳戶交由他人使用，即有幫助詐欺之不確定故意，
    自嫌速斷。再檢察官對於證明被告犯罪之事實，本應負舉證
    之責任，檢察官如認被告就上開情事確與詐騙集團間有祕而
    不宣之幫助詐欺取財之故意，或有何幫助詐欺取財之不確定
    故意，自應提出證據以資佐證，惟公訴人並未提出任何其他
    證據以供法院查證，徒以推測或擬制之方式推定被告具有幫
    助詐欺取財之犯行，自難認已盡舉證之責。綜上所述，檢察
    官之上訴，並無理由，應駁回之。
五、至臺灣板橋地方法院檢察署檢察官以97年度偵字第27128 號
    移送併案部分，因本件公訴意旨所指被告涉犯刑法第30條第
    1 項、第339 條第1 項之幫助詐欺取財罪嫌部分，業經本院
    認為不能證明而為無罪之諭知，已如前述。從而，上開檢察
    官移送併案審理部分，自與本案無任何裁判上一罪關係可言
    ，應退回檢察官另為適法處理，併予敘明。
據上論斷，應依刑事訴訟法第368 條，判決如主文。
本案經檢察官李良忠到庭執行職務。
中    華    民    國    97    年    12    月    25    日
                  刑事第三庭    審判長法  官  蔡秀雄
                                      法  官  許文章
                                      法  官  謝靜恒
以上正本證明與原本無異。
不得上訴。
                                      書記官  陳珮茹
中    華    民    國    97    年    12    月    25    日


司法院資訊處製作；財團法人民間司法改革基金會備份。
